福建金門地方法院民事判決
                                       110年度訴字第40號
原      告  鄭海壽  
            鄭羽雯  
            鄭海光  
兼  共  同
訴訟代理人  鄭海祥  
被      告  鄭根樹  
上列當事人間請求分割共有物事件，本院於民國110年12月28日
言詞辯論終結，判決如下：
    主  文
兩造共有坐落於金門縣○○鎮○○○○段○○○地號，面積六一
七．三二平方公尺之土地，其分割方法如附圖所示，標示甲部分
，面積二七一．九七平方公尺，由原告共同取得，並依附表分割
後應有部分比例欄所示比例維持分別共有；標示乙部分，面積二
七一．九七平方公尺，由被告單獨取得；標示丙部分，面積七三
．三八平方公尺，由兩造依附表分割前應有部分比例欄所示比例
維持分別共有。
訴訟費用由兩造依附表訴訟費用負擔比例欄所示比例負擔。
    事實及理由
一、原告主張：兩造共有坐落於金門縣○○鎮○○○○段000地號(下稱
    系爭土地)，面積617.32平方公尺，兩造應有部分如附表分
    割前應有部分比例欄所示，兩造並無因物之使用目的或契約
    訂有不能分割之情形，然因無法協議分割，爰依民法第823
    條第1項、第824條規定提起本件訴訟，並聲明：如主文第1
    項所示。
二、被告則以：伊不同意分割，附圖標示乙部分（下稱乙部分）
    靠近宮廟，較為複雜且不值錢，伊不一定要分得哪個部分等
    語，並聲明：原告之訴駁回。
三、不爭執事項：
  ㈠兩造分別共有系爭土地，應有部分如附表分割前應有部分比
    例欄所示
  ㈡兩造無法協議分割。
  ㈢系爭土地並無因物之使用目的或契約訂有不分割期限之情形
    。
  ㈣系爭土地形狀方正，面積617.32平方公尺。
  ㈤系爭土地隔壁有住家、農舍、宮廟：張公宮，附近有便利商
    店，距離約200-300公尺，鄰近古城國小，距離約500公尺。
  ㈥系爭土地距離金城鎮市區車程時間：自小客車約10分鐘，交
    通便利。
四、得心證之理由：
  ㈠按各共有人，除法令另有規定外，得隨時請求分割共有物。
    但因物之使用目的不能分割或契約訂有不分割之期限者，不
    在此限，民法第823條第1項定有明文。查系爭土地位於金門
    縣○○鎮○○○○段000地號，面積617.32平方公尺，為兩造所共
    有，應有部分（即土地登記謄本上所載之權利範圍）如附表
    所示，有土地登記公務用謄本可稽（見本院訴字卷第45至47
    頁），且兩造無法達成分割協議，共有人間未訂有不分割之
    協議乙情，亦為兩造所不爭執。又系爭土地尚無分割限制一
    節，有金門縣政府110年6月4日府建管字第1100046328號函
    等件可稽（見本院訴字卷第73頁），故系爭土地並無分割限
    制，兩造又無法協議分割，原告請求裁判分割系爭土地，自
    應准許。
  ㈡按共有物分割方法，法院應斟酌當事人之聲明，共有物之性
    質，經濟效用及全體共有人之利益等公平決之，不受當事人
    主張之拘束（最高法院69年度台上字第3100號裁判參照）。
    經查，系爭土地形狀方正，隔壁有住家、農舍、宮廟：張公
    宮，附近有便利商店，距離約200-300公尺，鄰近古城國小
    （距離約500公尺），系爭土地距離金城鎮市區車程時間約1
    0分鐘，交通便利，為兩造所不爭執。復系爭土地使用分區
    係自然村專用區，其上有未辦保存登記建物一棟，該建物之
    事實上處分權人為原告，對外主要通聯道路為珠水路，然欲
    通行珠水路，需經系爭土地本身及同段130、131、132、262
    、264、297、298、299、300、300-1、301、303、309、358
    、358-1、366地號土地上之現有巷道等情，經本院到場履勘
    明確，及囑託金門縣地政局人員測量屬實，製有勘驗筆錄，
    並有金門縣都市計畫整合資訊系統金門縣地理資訊地圖、現
    場照片，暨金門縣政府上開公函、土地複丈成果圖在卷可稽
    （見本院訴字卷第73至75頁、第111至124頁、第127頁），
    復據原告提出現場照片、金門縣金城鎮公所107年2月27日汁
    建字第1070002360號函暨附件系爭土地現有巷道證明書（見
    本院訴字卷第57至71頁），是此部分事實均堪認定。
  ㈢據上，依附圖標示甲部分（下稱甲部分）之臨地即同段128地
    號土地為原告鄭海壽、鄭海光、鄭海祥與他人分別共有，見
    卷附128地號土地之土地登記第一類謄本即明（見本院訴字
    卷第21至22頁），將甲部分分由原告依附表分割後應有部分
    比例欄所示比例共同取得，原告所分得甲部分與相鄰128地
    號土地得以合併開發利用，經濟效益較高，且依附圖方案分
    割，兩造係依應有部分比例各自取得甲、乙部分，取得之土
    地均地形工整。況附圖標示丙部分（下稱丙部分）本即為既
    有巷道，且為兩造分別取得之甲部分、乙部分對外通行所必
    須，基於甲部分、乙部分不致形成袋地之利益考量，爰依民
    法第824條第4項規定，丙部分仍維持由兩造按附表分割前應
    有部分比例欄所示比例分別共有，則兩造均得由丙部分通行
    既有巷道至主要道路珠水路，亦符合公平原則，堪認為系爭
    土地最佳使用方案。
五、綜上所述，系爭土地既未訂有不分割之期限，且共有人無不
    能分割之協議，亦無其他不能分割之情況，則原告依民法第
    823條第1項、第824條規定，請求裁判分割共有物為有理由
    ，應予准許。並依附圖所示之方案予以分割如主文第1項所
    示。
六、本件事證已臻明確，兩造其餘攻擊防禦方法及所提證據，核
    與判決結果不生影響，爰不一一論列，併此敘明。
七、按因共有物分割、經界或其他性質上類似之事件涉訟，由敗
    訴當事人負擔訴訟費用顯失公平者，法院得酌量情形，命勝
    訴之當事人負擔其一部，民事訴訟法第80條之1定有明文。
    分割共有物本質上並無訟爭性，由本院斟酌何種分割方案較
    符兩造利益而為適當，故兩造本可互換地位，由任一共有人
    起訴請求分割，兩造均互蒙其利，實質上並無所謂何造勝訴
    敗訴之問題，參諸前揭法條規定，本院認兩造應按其應有部
    分之比例負擔，較屬公允，而命如主文第2項所示。
八、訴訟費用負擔之依據：民事訴訟法第80條之1。 　 　　　 
中　　華　　民　　國　　111 　年　　2 　　月　　25　　日
                  民事第二庭  法　官　黃佩穎
以上正本係照原本作成。
如對本判決上訴，須於判決送達後20日內向本院提出上訴狀。
如委任律師提起上訴者，應一併繳納上訴審裁判費。
中　　華　　民　　國　　111 　年　　2 　　月　　25　　日
　　　　　　　　　            書記官  李偉民
附表：
共有人 分割前應有部分比例  訴訟費用負擔比例 分割後應有部分比例 鄭海壽 2/27 4/27 鄭海光 2/27 4/27 鄭海祥 2/27 4/27 鄭羽雯 5/18 15/27 鄭根樹 1/2 0 
附圖：收件日期文號金門縣地政局110年8月25日金丈法字第6000
號土地複丈成果圖。